【裁判字號】    97,訴,916
【裁判日期】    980526
【裁判案由】    遷讓房屋等
【裁判全文】
臺灣臺北地方法院民事判決               97年度訴字第916號
原      告  丙○○即乙○○之.
訴訟代理人  林富村律師
複代理人    王上律師
被      告  甲○○
訴訟代理人  賴青鵬律師
上列當事人間請求遷讓房屋等事件，本院於民國98年5 月12日言
詞辯論終結，判決如下：
    主      文
被告應將臺北市○○區○○段六小段二三三三建號，即門牌號碼
臺北市中山區○○○路○段一九二號四樓之一之房屋，遷讓交還
原告，並自民國九十七年一月一日起至交還上開房屋之日止，按
月給付原告新臺幣壹萬陸仟零柒拾陸元。
原告其餘之訴駁回。
訴訟費用由被告負擔十分之八，餘由原告負擔。
本判決第一項於原告以新臺幣陸拾伍萬元供擔保後，得假執行；
被告如以新臺幣壹佰玖拾萬元為原告預供擔保，得免為假執行。
原告其餘假執行之聲請駁回。
    事實及理由
壹、程序方面：
一、本件原由乙○○本於主文第一項所示之房屋所有權，訴請被
    告遷讓交還該房屋並給付不當得利，嗣乙○○於民國97年4
    月17日將該房屋移轉於丙○○，同年月25日丙○○聲請承當
    本件訴訟，業經本院裁定准許。本件應由丙○○接替乙○○
    而為原告，續行訴訟。
二、被告聲請裁定停止本件訴訟程序，雖以訴外人陳孟成已另行
    起訴請求乙○○及丙○○塗銷上開房屋暨其坐落基地之所有
    權登記，將之移轉登記予陳孟成等情，為其論據。惟查上開
    房屋既於本件審理中由乙○○移轉予丙○○，依民事訴訟法
    第254 條第1 項前段「訴訟繫屬中為訴訟標的之法律關係，
    雖移轉於第三人，於訴訟無影響」之規定，無論陳孟成所提
    上開訴訟之判決結果認定該屋所有權歸屬乙○○或丙○○，
    對判斷本件訴訟標的法律關係之要件，均不生影響（最高法
    院44年度臺上字第1039號判例意旨參照）。至於該訴訟請求
    將上開房屋移轉登記予陳孟成一節，則與本件無涉。是陳孟
    成所提訴訟之法律關係，難認係本件訴訟之先決問題，自無
    停止本件訴訟程序以待其訴訟結果之必要，被告聲請裁定停
    止本件訴訟程序，尚難准許。
貳、實體方面：
一、原告主張坐落臺北市○○區○○段6 小段第84地號土地上之
    2333建號，門牌號碼臺北市中山區○○○路○ 段192 號4 樓
    之1 之房屋（下稱系爭房屋），為原告所有，遭被告自97年
    1 月1 日起無權占用，獲取每月新臺幣（下同）3 萬2000元
    之相當於租金之不當得利，致原告受有不能使用收益之同額
    損害，爰依民法第767 條、第184 條、第179 條關於所有物
    排除妨害請求權、侵權行為損害賠償請求權及不當得利返還
    請求權等規定，訴請被告遷讓交還系爭房屋暨返還不當得利
    等情，並聲明：(一)被告應將系爭房屋遷讓交還原告，並自97
    年1 月1 日起，至交還系爭房屋之日止，按月給付原告3 萬
    2000元；(二)願供擔保請准宣告假執行。
二、被告則辯稱伊與陳德修曾於91年11月11日及92年11月26日分
    別約定，陳德修應於訴外人陳孟成年滿23歲時，將系爭房屋
    移轉登記予陳孟成。陳孟成已於96年12月11日年滿23歲，應
    為系爭房屋之實際所有權人，其已具聲明書表示願將系爭房
    屋無條件移轉登記予被告，是被告占有系爭房屋非無權占有
    。且乙○○於本件審理中之97年4 月17日將系爭房屋所有權
    移轉予丙○○，此後不能再本於所有權請求被告遷讓。至於
    丙○○受讓系爭房屋所有權，則係基於與乙○○間之通謀虛
    偽意思表示，其所有權之登記應予塗銷，業據陳孟成另訴請
    求裁判。是原告於本件請求被告遷讓交還系爭房屋，為無理
    由。縱認可以准許，其所請求每月3 萬2000元之不當得利金
    額，亦超過系爭房屋暨其坐落基地應有部分合計價額之年息
    10% ，超過部分違反土地法97條規定應予駁回等語。並聲明
    請求駁回原告之訴，如受不利判決，願供擔保請准免為假執
    行。
三、按所有人對於無權占有其所有物者，得請求返還之。對於妨
    害其所有權者，得請求除去之。民法第767 條定有明文。查
    系爭房屋於93年3 月10日，經被告移轉登記為乙○○所有。
    乙○○嗣於97年4 月17日，將之移轉登記為丙○○所有。被
    告自97年1 月1 日之前，即占有系爭房屋繼續至本件言詞辯
    論終結等事實，為兩造所是認，且有土地暨建物登記謄本在
    卷可稽（本院訴字卷第17、18、55、56頁），堪信為真正。
    被告雖辯稱伊與陳德修曾於91年11月11日及92年11月26日約
    定，陳德修應於訴外人陳孟成年滿23歲時，將系爭房屋移轉
    登記予陳孟成。陳孟成已於96年12月11日年滿23歲，應為系
    爭房屋之實際所有權人云云。惟不動產所有權依法律行為而
    移轉者，非經登記不生效力，乃民法第758 條所明定。系爭
    房屋之所有權迄本件言詞辯論終結止，既未經登記為陳孟成
    所有，陳孟成即未取得其所有權。被告辯稱陳孟成為系爭房
    屋實際所有人云云，顯無可取。其另辯稱陳孟成已具聲明書
    表示願將系爭房屋無條件移轉登記予被告云云，縱屬實在，
    亦不能作為被告占有系爭房屋之合法權源。被告復未證明有
    何占有系爭房屋之其他權利，則原告依首揭民法規定請求被
    告遷讓交還系爭房屋，即無不合。
四、被告雖另謂乙○○於本件審理中之97年4 月17日將系爭房屋
    所有權移轉予丙○○，即不能再本於所有權請求被告遷讓云
    云。惟按訴訟繫屬中為訴訟標的之法律關係，雖移轉於第三
    人，於訴訟無影響。民事訴訟法第254 條第1 項前段定有明
    文。所謂於訴訟無影響，係指原告或被告不因為訴訟標的之
    法律關係移轉於第三人，而影響關於為訴訟標的之法律關係
    之要件而言，最高法院著有44年臺上字第1039號判例可稽。
    乙○○雖在本件訴訟繫屬中，將系爭房屋所有權移轉於丙○
    ○，仍無礙其本於所有權所為之請求。其訴訟標的之法律關
    係之要件，仍不得因是而指為有欠缺。況丙○○業經本院裁
    定准許為乙○○之承當訴訟人，接替乙○○而為原告續行本
    件訴訟。是被告上詞所辯，亦非可取。
五、至於被告另指丙○○受讓系爭房屋所有權，係基於與乙○○
    間之通謀虛偽意思表示云云，已與其上開辯詞相矛盾，且系
    爭房屋所有權無論歸屬丙○○或乙○○，對判斷本件訴訟標
    的法律關係之要件，不生影響，已如前述。被告上詞所指，
    無礙於本件裁判基礎之認定。被告據以辯稱丙○○之系爭房
    屋所有權登記應予塗銷，業據陳孟成另訴請求一節，自亦無
    解於被告無權占有系爭房屋之責任。
六、按無法律上之原因而受利益，致他人受損害者，應返還其利
    益，但依其利益之性質或其他情形，不能返還者，應償還其
    價額；因故意或過失不法侵害他人之權利者，負損害賠償責
    任；負損害賠償責任者，除法律另有規定或契約另有訂定，
    應回復他方損害發生前之原狀；不能回復原狀或回復原狀顯
    有重大困難者，應以金錢賠償其損害。民法第179 條前段、
    第181 條但書、第184 條第1 項前段、213 條第1 項、第
    215 條分別定有明文。被告無權占有系爭房屋致原告無法使
    用而受損害，依社會通念，被告所受者即相當房屋租金之利
    益，則原告自得按上開規定訴請被告給付相當於系爭房屋租
    金之不當得利損害金。第按城市房屋之租金以不超過土地及
    其建築物申報總價額年息10% 為限，土地法第97條第1 項定
    有明文；所謂土地價額係指法定地價即土地所有人依該法規
    定所申報之地價，建築物價額則指該管市、縣地政機關估定
    之價額，此觀土地法第148 條、土地法施行法第25條規定自
    明。本院斟酌系爭房屋坐落臺北市區，交通便利，認原告所
    得請求被告給付相當於租金之不當得利損害金，應以系爭房
    屋課稅現值暨基地申報地價總額年息10% 計算為適當。查系
    爭房屋97年度之課稅現值為73萬7700元，坐落基地即臺北市
    中山區○○段○ ○段84地號總面積為1784平方公尺，應有部
    分為萬分之89，96年1 月申報地價每平方公尺為7 萬5037元
    ，此有土地登記謄本及被告所提為原告不爭執之房屋稅繳款
    書影本為證。以上開土地申報地價及房屋課稅現值，按土地
    法第97條第1 項所定租金最高不超過土地建物申報總價10%
    之標準核算，為每月1 萬6076元為適當【計算式：（737700
    ＋75037 ×89×1784÷10000） ×10% ÷12，小數點以下四
    捨五入】。原告請求按每月3萬2000元計算尚屬過高。
七、從而，原告依上述法律關係提起本訴，求為如主文第一項所
    示之判決部分，為有理由，應予准許。逾此範圍之請求，為
    無理由，應予駁回。兩造陳明願供擔保，聲請宣告假執行或
    免為假執行，經核原告勝訴部分，合於法律規定，爰分別酌
    定相當之擔保金額宣告之；原告其餘假執行之聲請，因訴之
    駁回而失所依據，不予准許。
八、據上論結，本件原告之訴為一部有理由，一部無理由，依民
    事訴訟法第79條，第390 條第2 項、第392 條第2 項，判決
    如主文。
中    華    民    國    98    年    5     月    26    日
                      民事第三庭  法  官  黃明發
以上正本係照原本作成
如對本判決上訴，須於判決送達後20日內向本院提出上訴狀
中    華    民    國    98    年    5     月    26    日
                                  書記官  陳怡如


司法院資訊處製作；財團法人民間司法改革基金會備份。
